【裁判字號】    93,重訴,119
【裁判日期】    950407
【裁判案由】    拆屋還地等
【裁判全文】
臺灣板橋地方法院民事判決             93年度重訴字第119號
原      告  辰○○
            宙○○
            庚○○
            戊○○
            巳○○原名黃鳳春.
            卯○○原名黃玲芬.
            辛○○
            寅○○
            Ａ○○
            壬○○原名黃良品.
            丁○○
            黃○○
            地○○
            Ｄ○○
            Ｃ○○
            Ｂ○○
            丑○○
            玄○○
            天○○
            亥○○
            申○○
            乙○○○
            未○○
            午○○
共      同
訴訟代理人  詹益煥  律師
            梁裕勝  律師
被      告  癸○○
            子○○
            丙○○
            酉○○
            戌○○○
共      同
訴訟代理人  黃達元  律師
上列當事人間請求拆屋還地等事件，經本院於民國95年3 月21日
言詞辯論終結，判決如下：
    主      文
被告癸○○應將坐落臺北縣鶯歌鎮○○段尖山小段第二七六之三
、第二七六之四地號土地上，如附圖Ｂ部分所示面積一百六十四
平方公尺、建號為臺北縣鶯歌鎮○○段尖山小段第一三０九號、
門牌號碼為臺北縣鶯歌鎮○○路一九三之一號之三層建物（含附
屬建物）拆除，並將該部分土地返還予原告。
被告子○○應將坐落臺北縣鶯歌鎮○○段尖山小段第二七六之三
、第二七六之四地號土地上，如附圖Ｃ部分所示面積一百四十四
平方公尺、建號為臺北縣鶯歌鎮○○段尖山小段第一三一０號、
門牌號碼為臺北縣鶯歌鎮○○路一九三之二號之二層建物（含附
屬建物）拆除，並將該部分土地返還予原告。
被告丙○○應將坐落臺北縣鶯歌鎮○○段尖山小段第二七六之三
、第二七六之四地號土地上，如附圖Ｄ部分所示面積一百四十四
平方公尺、建號為臺北縣鶯歌鎮○○段尖山小段第一三一一號、
門牌號碼為臺北縣鶯歌鎮○○路一九三之三號之二層建物（含附
屬建物）拆除，並將該部分土地返還予原告。
被告癸○○、子○○、丙○○應將坐落臺北縣鶯歌鎮○○段尖山
小段第二七六之三、第二七六之四、第二七六之二十地號土地上
，如附圖Ａ部分所示之圍牆（不含坐落臺北縣鶯歌鎮○○段尖山
小段第二五六之七地號上之圍牆），及坐落臺北縣鶯歌鎮○○段
尖山小段第二七六之三、第二七六之二十地號土地上，如附圖Ｅ
部分所示面積九十七平方公尺之建物拆除，並將如附圖Ａ部分所
示圍牆範圍內，扣除坐落臺北縣鶯歌鎮○○段尖山小段第二五六
之七地號土地面積十一平方公尺及如附圖Ｂ、Ｃ、Ｄ部分所示面
積各一百六十四平方公尺、一百四十四平方公尺、一百四十四平
方公尺後之土地面積九百六十六平方公尺返還予原告。
被告酉○○應將其與被告癸○○間就坐落臺北縣鶯歌鎮○○段尖
山小段第二七六之二十、第二七六之二十一地號土地，由臺北縣
樹林地政事務所於民國九十二年五月二日登記、登記原因為夫妻
贈與、原因發生日期為民國九十二年四月十一日、權利範圍均為
應有部分四分之一之所有權移轉登記予以塗銷。
被告戌○○○應將其與被告子○○間就坐落臺北縣鶯歌鎮○○段
尖山小段第二七六之二十、第二七六之二十一地號土地，由臺北
縣樹林地政事務所於民國九十二年五月二日登記、登記原因為夫
妻贈與、原因發生日期為民國九十二年四月十一日、權利範圍均
為應有部分二分之一之所有權移轉登記予以塗銷。
被告癸○○應將其與辰○○、黃天賜間就坐落臺北縣鶯歌鎮○○
段尖山小段第二七六之二十、第二七六之二十一地號土地（分割
前地號均為臺北縣鶯歌鎮○○段尖山小段第二七六之三地號），
由臺北縣板橋地政事務所於民國六十九年十一月二十四日以六九
板登字第九二００七號收件、民國六十九年十二月十日登記、權
利範圍均為應有部分四分之一之所有權移轉登記予以塗銷。
被告子○○應將其與黃則亮、黃則鏗間就坐落臺北縣鶯歌鎮○○
段尖山小段第二七六之二十、第二七六之二十一地號土地（分割
前地號均為臺北縣鶯歌鎮○○段尖山小段第二七六之三地號），
由臺北縣板橋地政事務所於民國六十九年十一月二十四日以六九
板登字第九一九九五號收件、民國六十九年十二月十日登記、權
利範圍均為應有部分二分之一之所有權移轉登記予以塗銷。
被告丙○○應將其與黃奕敏、黃奕協間就坐落臺北縣鶯歌鎮○○
段尖山小段第二七六之二十、第二七六之二十一地號土地（分割
前地號均為臺北縣鶯歌鎮○○段尖山小段第二七六之三地號），
由臺北縣板橋地政事務所於民國六十九年十一月二十四日以六九
板登字第九一九八六號收件、民國六十九年十二月十日登記、權
利範圍均為應有部分四分之一之所有權移轉登記予以塗銷。
訴訟費用由被告癸○○、子○○、丙○○負擔百分之八十八，餘
由被告酉○○、戌○○○負擔。
本判決第一項、第二項、第三項於原告分別以新臺幣玖拾陸萬捌
仟元、新臺幣捌拾伍萬元、新臺幣捌拾伍萬元為被告癸○○、子
○○、丙○○供擔保後，各得假執行。但被告癸○○、子○○、
丙○○如分別以新臺幣貳佰玖拾萬貳仟捌佰元、新臺幣貳佰伍拾
肆萬捌仟捌佰元、新臺幣貳佰伍拾肆萬捌仟捌佰元為原告預供擔
保，各得免為假執行。
本判決第四項於原告以新臺幣伍佰柒拾萬元為被告癸○○、子○○、丙○○供擔保後，得假執行。但被告癸○○、子○○、丙○○如以新臺幣壹仟柒佰零玖萬捌仟貳佰元為原告預供擔保，得免
為假執行。
    事實及理由
壹、程序方面：
一、按訴狀送達後，原告不得將原訴變更或追加他訴，但被告同
    意者，不在此限；被告於訴之變更或追加無異議，而為本案
    之言詞辯論者，視為同意變更或追加，民事訴訟法第255 條
    第1 項第1 款、第2 項分別定有明文。本件原告於起訴時，
    原係依據民法第244 條債權人撤銷權之法律關係，請求被告
    酉○○、戌○○○塗銷如主文第5 項、第6 項所示之所有權
    移轉登記，嗣原告於民國93年6 月29日，具狀將上開請求之
    依據變更為依所有物妨害除去請求權、侵權行為之法律關係
    而為請求；被告酉○○、戌○○○對於原告上開訴之變更無
    異議而為本案之言詞辯論，依首揭條文規定，應視為同意原
    告上開訴之變更，是原告上開訴之變更，自無不合，應予准
    許。
二、次查，本件係由原告辰○○等24人全體具狀提起訴訟，並經
    全體原告共同委任訴訟代理人進行本件訴訟，此有民事起訴
    狀1 件、民事委任狀4 紙等附卷可憑，並經原告訴訟代理人
    陳明在卷，且原告於與本件相關之前案請求被告癸○○、子
    ○○、丙○○塗銷所有權移轉登記事件，亦均同為原告或聲
    明承受訴訟，而經法院判決原告勝訴確定（詳後述），顯見
    本件訴訟係由全體原告所提起無疑；被告空言辯稱：本件訴
    訟並非原告全體所提起，部分原告尚不知悉有本件訴訟存在
    ，本件原告起訴程序並非適法云云，自無可採，併予敘明。
貳、實體方面：
一、本件原告起訴主張：
  (一)坐落臺北縣鶯歌鎮○○段尖山小段第276-3 、276-4 地號之
    2 筆土地（下稱系爭276-3 、276-4 地號土地），原為原告
    之先祖黃文鎮所有，黃文鎮於34年7 月9 日死亡，系爭276-
    3 、276-4 地號土地乃由黃文鎮長子黃萬鐵之子孫共同繼承
    （黃文鎮其餘次子、三子於當時均已喪失繼承權）；原告辰
    ○○及黃天賜、黃奕敏、黃奕協、黃則亮、黃則鏗等6 人（
    下稱辰○○等6 人），為黃萬鐵之全體繼承人，已於69年6
    月21日就系爭276-3 、276-4 地號土地辦妥繼承登記，辰○○、黃天賜、黃奕敏、黃奕協等4 人之應有部分均為八分之
    一，黃則亮、黃則鏗之應有部分均為四分之一；嗣系爭276-
    3 、276-4 地號土地於69年12月10日，以買賣為原因辦理所
    有權移轉登記，自辰○○、黃天賜各移轉應有部分八分之一
    （合計四分之一）予被告癸○○（收件案號：臺北縣板橋地
    政事務所69年11月24日69板登字第92007 號；原告誤為臺北
    縣樹林地政事務所，下同），自黃則亮、黃則鏗各移轉應有
    部分四分之一（合計二分之一）予被告子○○（收件案號：
    臺北縣板橋地政事務所69年11月24日69板登字第91995 號）
    ，自黃奕敏、黃奕協各移轉應有部分八分之一（合計四分之
    一）予被告丙○○（收件案號：臺北縣板橋地政事務所69年
    11月24日69板登字第91986 號），而系爭276-3 地號土地復
    於80年11月20日，另分割出同地段第276-20、276-21地號等
    2 筆土地（下稱係爭276-20、276-21地號土地）；前開69年
    12月10日以買賣為原因之所有權移轉登記，並無買賣之事實
    ，而係承辦代書誤依不實之資料辦理移轉登記，系爭276-3
    、276-4 地號土地仍為辰○○等6 人所有，辰○○等6 人（
    含渠等之繼承人）乃於85年間提起塗銷所有權移轉登記之訴
    ，請求被告癸○○、子○○、丙○○等人（下稱被告癸○○
    等3 人）塗銷前開就系爭276-3 、276-4 地號土地所為之所
    有權移轉登記，經鈞院以85年度重訴字第222 號、臺灣高等
    法院89年度重上更(一)字第1 號、最高法院92年度臺上字第46
    3 號判決辰○○等6 人勝訴確定（下稱前案請求塗銷所有權
    移轉登記訴訟），系爭276-3 、276-4 地號土地乃於92年10
    月27日辦畢塗銷原所有權移轉登記，回復為辰○○等6 人所
    有；惟辰○○等6 人於前案請求塗銷所有權移轉登記訴訟起
    訴時，疏未注意系爭276-3 地號土地已於80年間另分割出系
    爭276-20、276-21地號等2 筆土地，致未併就系爭276-20、
    276-21地號土地為塗銷所有權移轉登記之請求，惟系爭276-
    20、276-21地號土地既係分割自系爭276-3 地號土地，其所
    有權人自亦為辰○○等6 人，雖其登記名義人仍為被告癸○○等3 人而尚未經塗銷，然此不影響於辰○○等6 人確為該
    土地所有權人之事實；查被告癸○○、子○○、丙○○於系
    爭276-3 、276-4 地號土地上，分別在如附圖Ｂ、Ｃ、Ｄ部
    分所示面積各為164 、144 、144 平方公尺之土地上，建有
    3 層、2 層、2 層之建物使用（建號分別為：臺北縣鶯歌鎮
    ○○段尖山小段第1309、1310、1311號，門牌號碼分別為：
    臺北縣鶯歌鎮○○路193 之1 號、193 之2 號、193 之3 號
    ；下分別稱如附圖Ｂ、Ｃ、Ｄ部分所示之建物），另被告癸○○等3 人亦共同於系爭276-3 、276-4 、276-20地號土地
    上建有如附圖Ａ所示之圍牆1 座（不含坐落同地段第256- 7
    地號土地上之圍牆；下稱如附圖Ａ部分所示之圍牆），及如
    附圖Ｅ部分所示面積97平方公尺之建物（現為車庫；下稱如
    附圖Ｅ部分所示之車庫），連同如附圖Ａ部分所示圍牆範圍
    內（扣除坐落同地段第256-7 地號土地，及如附圖Ｂ、Ｃ、
    Ｄ部分所示建物占有之土地）、面積966 平方公尺之土地，
    均供渠等共同使用；被告癸○○等3 人未經同意，即擅於系
    爭276-3 、276-4 、276-20地號土地上搭建前述建物、圍牆
    、車庫等，並占有使用上開土地，對於土地所有權人而言，
    自屬無權占有，並構成對於所有權之妨害；茲原告宙○○、
    庚○○、戊○○、巳○○、卯○○等5 人為黃天賜之全體繼
    承人，原告辛○○為黃奕敏之繼承人，原告寅○○、Ａ○○
    、壬○○、丁○○、黃○○、地○○等6 人為黃奕協之全體
    繼承人，原告Ｄ○○、Ｃ○○、Ｂ○○等3 人為黃則亮之全
    體繼承人，原告丑○○、玄○○、天○○、亥○○、申○○
    、乙○○○、未○○、午○○等8 人為黃則鏗之全體繼承人
    ，即原告24人為系爭276-3 、276-4 、276-20、276-21等地
    號土地之所有權人全體，原告自得依所有權之法律關係，請
    求被告癸○○等3 人將上開建物、圍牆、車庫等拆除，並將
    無權占有之上開土地返還予原告；爰依民法第767 條前段、
    中段之所有物返還請求權、所有物妨害除去請求權之規定，
    請求被告癸○○等3 人將上開妨害原告所有權之建物、圍牆
    、車庫等拆除，並將無權占有之土地返還原告等語。原告此
    部分聲明求為判決如主文第1 項至第4 項所示，並為以供擔
    保為條件之假執行宣告。
  (二)系爭276-20、276-21地號之土地，均為原告所有，此詳前述
    ；經原告於92年12月間請領上開地號土地之登記謄本後，發
    現被告癸○○、子○○等2 人竟於92年4 月間收受前案請求
    塗銷所有權移轉登記訴訟之最高法院92年度臺上字第463 號
    駁回被告癸○○等3 人上訴之確定判決後，旋於同年4 月11
    日，分別將登記其名下之系爭276-20、276-21地號土地應有
    部分各四分之一、二分之一，以夫妻贈與為原因辦理移轉登
    記予其配偶即被告酉○○、被告戌○○○，並於同年5 月2
    日登記完成；被告癸○○、酉○○及被告子○○、戌○○○
    等人於收受前開最高法院92年度臺上字第463 號判決後，均
    明知系爭276-20、276-21地號土地為原告所有，竟仍辦理上
    開以夫妻贈與為原因之所有權移轉登記，已構成對於原告系
    爭276-20、276-21地號土地所有權之妨害，並侵害原告之權
    利，原告自得請求被告酉○○、戌○○○塗銷上開所有權移
    轉登記；爰依民法第767 條中段所有物妨害除去請求權之規
    定及侵權行為之法律關係，請求被告酉○○、戌○○○分別
    塗銷其與被告癸○○、子○○間上開92年5 月2 日以夫妻贈
    與為原因之所有權移轉登記等語。原告此部分聲明求為判決
    如主文第5 項、第6 項所示。
  (三)又系爭276-20、276-21地號土地，經被告酉○○、戌○○○
    塗銷前述92年5 月2 日以夫妻贈與為原因之所有權移轉登記
    後，即回復登記為被告癸○○等3 人所有；而被告癸○○等
    3 人前於69年12月10日以買賣為原因，分別自辰○○及黃天
    賜、黃則亮及黃則鏗、黃奕敏及黃奕協等人受系爭276-3 地
    號土地應有部分各四分之一、二分之一、四分之一之所有權
    移轉登記，均係承辦代書誤依不實之資料辦理移轉登記，並
    經法院判決被告癸○○等3 人均應將上開所有權移轉登記予
    以塗銷確定，此詳前述，而系爭276-20、276-21地號土地，
    既係自系爭276-3 地號土地分割而來，僅於前案請求塗銷所
    有權移轉登記訴訟中漏未併予起訴，本於同一理由，被告癸○○等3 人亦應將系爭276-20、276-21地號土地，於前述69
    年12月10日所為之所有權移轉登記予以塗銷，回復登記為辰
    ○○等6 人所有；爰依民法第767 條中段所有物妨害除去請
    求權之規定，請求被告癸○○等3 人塗銷前開69年12月10日
    以買賣為原因之所有權移轉登記等語。原告此部分聲明求為
    判決如主文第7 至第9 項所示。
二、被告則以：
  (一)原告並非系爭276-3 、276-4 、276-20、276-21地號土地之
    所有權人，不得請求被告拆屋還地及塗銷所有權移轉登記：
  1.原告雖主張系爭276-3 、276-4 地號土地，於日據時期起即
    為其先祖黃文鎮所有，惟日據時期不動產所有權之歸屬並非
    以登記為準，而係採所有權變動意思主義，原告自應舉證證
    明系爭276-3 、276-4 地號土地於日據時期即由黃文鎮取得
    所有權之事實；而原告所提出之日據時期土地臺帳2 紙，僅
    為日本政府徵收地租之冊籍，核其性質，僅為賦稅之證明，
    尚不足據以認定黃文鎮之所有權確屬存在；又系爭276-3 、
    276-4 地號土地，於光復後未經繳驗憑證之手續，即由地政
    機關於36年7 月1 日逕為辦理總登記為黃文鎮所有，顯屬違
    法之登記，且黃文鎮於辦理土地總登記前，既已於34年7 月
    9 日死亡而喪失其權利能力，自無從因總登記而取得系爭27
    6-3 、276-4 地號土地之所有權，原告自亦無從因繼承而取
    得上開土地之所有權。
  2.縱認系爭276-3 、276-4 地號土地於日據時期確為黃文鎮所
    有，惟黃文鎮為日據時期之「戶主」，其所有之財產即屬「
    家產」之性質，為全體家屬所公同共有，並不因黃文鎮死亡
    而當然發生繼承之效果；況黃文鎮於34年7 月9 日死亡後，
    其「戶主」之地位即於同日由其長孫黃則雅繼承，系爭276-
    3 、276-4 地號土地之權利，亦應由繼任之「戶主」黃則雅
    繼受，並於黃則雅死亡後，由黃則雅之全體繼承人為繼承，
    然辰○○等6 人中，僅辰○○、黃天賜2 人為黃則雅之直系
    血親卑親屬，系爭276-3 、276-4 地號土地竟由辰○○等6
    人辦理繼承登記，其繼承登記顯非適法，原告自非系爭276-
    3 、276-4 地號土地之所有權人。
  3.從而，原告既非系爭276-3 、276-4 地號土地（及分割自系
    爭276-3 地號土地之系爭276-20、276-21地號土地）所有權
    人，其請求被告拆屋還地及塗銷上開土地之所有權移轉登記
    ，自屬無據。
  (二)被告癸○○等3 人占有使用系爭276-3 、276-4 、276-20地
    號土地，並非無權占有，原告亦不得請求被告癸○○等3 人
    拆屋還地：
  1.系爭276-3 、276-4 地號之土地，為兩造之先祖所遺留，由
    黃家宗族分管使用，被告癸○○等3 人之祖父黃烏傑早於68
    年間，即取得上開土地之分管權利，並持續於上開土地上耕
    作達數十年之久，辰○○等6 人均知悉黃烏傑於上開土地耕
    作之事實，數十年來均未表示異議，且被告辰○○等6 人及
    其子孫所居住之建物，部分亦座落於黃烏傑及其子孫所有之
    土地上，顯見黃家土地確早有分管之事實，系爭276-3 、27
    6-4 地號土地確因默示之分管協議，而由被告癸○○等3 人
    之祖父黃烏傑取得分管之權利，被告癸○○等3 人基於上開
    分管協議占有使用系爭276-3 、276-4 地號土地（及分割自
    系爭276-3 地號土地之系爭276-20地號土地），自非無權占
    有甚明。
  2.按土地及其土地上之房屋同屬一人所有，而僅將土地或僅將
    房屋所有權讓與他人，或將土地及房屋同時或先後讓與相異
    之人時，土地受讓人或房屋受讓人與讓與人間或房屋受讓人
    與土地受讓人間，推定在房屋得使用期限內，有租賃關係，
    民法第425 條之1 第1 項前段定有明文。本件被告癸○○等
    3 人所有座落系爭276-3 、276-4 地號土地（及分割自系爭
    276-3 地號土地之系爭276-20地號土地）上之建物，係於73
    年間完工，而系爭276-3 、276-4 地號土地更早於69年間即
    已移轉登記為被告癸○○等3 人所有，即上開土地及其上之
    建物同屬被告癸○○等3 人所有，已長達近20年之時間；辰
    ○○等6 人於85年間對被告癸○○等3 人提起前案請求塗銷
    所有權移轉登記訴訟時，已知悉被告癸○○等3 人之建物座
    落系爭276-3 、276-4 地號土地上之事實，該訴訟結果雖經
    最高法院92年度臺上字第463 號判決辰○○等6 人勝訴確定
    ，並經原告於92年10月27日辦理塗銷原所有權移轉登記，回
    復為辰○○等6 人所有，惟辰○○等6 人係透過塗銷移轉登
    記訴訟取得系爭276-3 、276-4 地號土地之所有權，亦屬「
    所有權移轉」之情形，應有前揭民法第425 條之1 第1 項前
    段規定之適用，被告癸○○等3 人就上開土地既有租賃權存
    在，自非無權占有，原告不得請求被告癸○○等3 人拆屋還
    地。
  3.被告癸○○等3 人所有座落系爭276-3 、276-4 、276-20地
    號土地上之建物，均為合法登記之建物，且辰○○等6 人與
    被告癸○○等3 人均屬近親，原告辰○○及其子己○○更曾
    參與該等建物之興建，對於土地上有建物存在之事實均屬知
    悉，倘因嗣後土地權利歸屬之糾紛，致土地及建物之所有人
    發生相異之情形，而使被告癸○○等3 人之合法建物淪為違
    法建物，須面臨拆除之命運，此對於被告癸○○等3 人而言
    ，實顯失公平，對於原告而言，亦違反誠信原則，更嚴重違
    背社會整體之經濟利益，原告請求拆屋還地，自非所許。
  4.系爭276-20地號土地，並非前案請求塗銷所有權移轉登記訴
    訟之既判力效力所及，且該土地現仍登記於被告丙○○、酉
    ○○、戌○○○名下，非原告所有，原告自無權提出排除侵
    害及返還所有物之主張。
  (三)原告不得請求被告塗銷系爭276-3 、276-4 、276-20、276-
    21地號土地之所有權移轉登記：
  1.系爭276-20、276-21地號土地，並非前案請求塗銷所有權移
    轉登記訴訟之既判力效力所及，且被告癸○○、子○○將上
    開土地應有部分以夫妻贈與為原因分別辦理移轉登記予被告
    酉○○、戌○○○時，被告癸○○、子○○均為合法之所有
    權人，彼等因賦稅考量而辦理土地贈與，其贈與契約既屬有
    效，被告酉○○、戌○○○係合法取得上開土地之移轉登記
    ，並無何侵權行為之可言，原告不得清求被告酉○○、戌○○○塗銷上開所有權移轉登記。
  2.被告癸○○、子○○現已非系爭276-3 、276-4 地號土地之
    登記所有權人，原告自不得對之為民法第767 條之請求，且
    被告癸○○等3 人係於69年間自辰○○等6 人受上開土地之
    所有權移轉登記，迄今已逾25年，原告依侵權行為之法律關
    係請求被告癸○○等3 人塗銷上開所有權移轉登記，已逾時
    效期間，被告癸○○等3 人自得主張時效之抗辯等語，資為
    抗辯。被告求為判決駁回原告之訴及假執行之聲請，如受不
    利益之判決，願供擔保請准宣告免為假執行。
三、經查，原告主張：系爭276-3 、276-4 地號土地，前於69年
    6 月21日由辰○○等6 人辦妥繼承登記，嗣於同年12月10日
    ，再以買賣為原因，由辰○○等6 人將其應有部分移轉登記
    予被告癸○○等3 人，而系爭276-3 地號土地於80年11月20
    日另行分割出系爭276-20、276-21地號土地；上開69年12月
    10日由辰○○等6 人以買賣為原因所辦理之所有權移轉登記
    ，並無買賣之事實，而係承辦代書誤依不實之資料所辦理之
    移轉登記，經辰○○等6 人於85年間對於被告癸○○等3 人
    提起前案請求塗銷所有權移轉登記訴訟，經本院85年度重訴
    字第222 號、臺灣高等法院89年度重上更(一)字第1 號、最高
    法院92年度臺上字第463 號判決命被告癸○○等3 人應將系
    爭276-3 、276-4 地號土地之上開移轉登記塗銷確定，原告
    宙○○等5 人為黃天賜之全體繼承人，原告辛○○為黃奕敏
    之繼承人，原告寅○○等6 人為黃奕協之全體繼承人，原告
    Ｄ○○等3 人為黃則亮之全體繼承人，原告丑○○等8 人為
    黃則鏗之全體繼承人，原告已依前揭確定判決於92年10月27
    日辦理塗銷系爭276-3 、276-4 地號土地之原所有權移轉登
    記，回復登記為辰○○等6 人所有；被告癸○○、子○○、
    丙○○於系爭276-3 、276-4 、276-20地號土地上，現分別
    建有如附圖Ｂ、Ｃ、Ｄ部分所示之建物居住使用，被告癸○○等3 人並於上開土地上共同建有如附圖Ａ部分所示之圍牆
    、如附圖Ｅ部分所示之車庫，連同上開圍牆範圍內之土地（
    扣除坐落同地段第256-7 地號土地，及如附圖Ｂ、Ｃ、Ｄ部
    分所示建物占有之土地），均供渠等共同使用；另被告癸○○、子○○均於92年4 月11日，以夫妻贈與為原因，將系爭
    276-20、276-21地號土地之應有部分分別移轉登記予被告酉
    ○○、被告戌○○○，並於同年5 月2 日完成登記等事實，
    業據原告提出系爭276-3 、276- 4、276-20、276- 21 地號
    土地之土地登記簿影本、土地登記謄本數紙、本院85年度重
    訴字第222 號、臺灣高等法院89年度重上更(一)字第1 號、最
    高法院92年度臺上字第463 號民事判決書影本各1 件、繼承
    系統表4 紙、原告全體之戶籍謄本、建物登記謄本3 紙等為
    證，並有本院93年5 月12日勘驗筆錄1 份、臺北縣樹林地政
    事務所檢送之土地複丈成果圖在卷可稽，且為被告所不爭執
    ，自堪信為真實。
四、原告另主張：原告為系爭276-3 、276-4 、276-20、276-21
    地號土地之所有權人，自得本於所有權對於被告請求排除侵
    害（含拆除建物及塗銷所有權移轉登記）及返還土地等語，
    被告則以前詞置辯；茲將兩造之爭點，逐項析述如下：
  (一)原告是否為系爭276-3 、276-4 、276-20、276-21地號土地
    之所有權人？
  1.原告主張：系爭276-3 、276-4 地號土地，於日據時期即為
    原告之先祖黃文鎮所有等語，並提出系爭276-3 、276-4 地
    號土地之日據時期土地臺帳影本2 紙、光復初期土地登記簿
    節本數紙等為證；觀諸上開土地臺帳2 紙，其上明確記載系
    爭276-3 地號土地，係於日據時期之「明治38年（即西元19
    05年，民國前7 年）6 月30日」由黃文鎮買得，而系爭276-
    4 地號土地，則係於「明治38年10月30日」，由黃文鎮買得
    ，且該土地臺帳所記載系爭276-3 、276-4 地號土地之地號
    、面積等，均與該土地光復初期土地登記謄本所載相符。被
    告雖辯稱：日據時期不動產所有權之歸屬並非以登記為準，
    而係採所有權變動意思主義，原告所提出之土地臺帳2 紙，
    僅為日本政府徵收地租之冊籍，核其性質，僅為賦稅之證明
    ，尚不足據以認定黃文鎮之所有權確屬存在等情；惟查，日
    據時期不動產物權之得喪變更，係採意思主義，而非登記主
    義，亦即不動產物權之移轉，於雙方當事人意思表示合致時
    起，不待登記，即生變動之效果，而當事人之意思表示，通
    常並未形諸於外，認定不易，是於判斷其不動產物權歸屬之
    際，自應綜合現有之事證而為判斷；查原告所提出之前述土
    地臺帳2 紙，縱僅為日據時期日本政府據以徵收地租之籍冊
    ，並非直接證明土地所有權歸屬之文書，然上開土地臺帳既
    係日據時期日本政府所製作、保存之官方文書，自具有相當
    程度之公信力，而上開土地臺帳上已記載系爭276-3 、276-
    4 地號土地均為黃文鎮所買得，且其後亦別無其他權利更易
    之紀錄，足認上開土地確係黃文鎮依買賣關係取得所有權，
    其後亦未再移轉予他人，否則，黃文鎮當無自甘於土地臺帳
    上登記為為地租繳納義務人，並持續繳付地租之理；從而，
    原告主張系爭276-3 、276-4 地號土地，於日據時期即為黃
    文鎮所有等語，堪值採信，被告空言否認原告上開主張，惟
    並未提出任何反證以供本院調查，自難憑採。被告另辯稱：
    系爭276-3 、276-4 地號土地，於光復後未經繳驗憑證之手
    續，即由地政機關於36年7 月1 日逕為辦理總登記為黃文鎮
    所有，顯屬違法之登記，且黃文鎮於辦理土地總登記前，既
    已於34年7 月9 日死亡而喪失其權利能力，自無從因總登記
    而取得上開土地之所有權等情；惟查，系爭276-3 、276-4
    地號土地，於日據時期即為黃文鎮所有，此詳前述，光復後
    地政機關依日據時期之文件資料，於辦理土地總登記時逕將
    上開土地登記為黃文鎮所有，核其登記之性質，僅為宣示性
    之登記，非謂黃文鎮係因該土地總登記而「取得」上開土地
    之所有權，是上開土地於辦理總登記時，黃文鎮是否仍有權
    利能力，實與該土地之權利歸屬狀態無涉；又黃文鎮已於光
    復前之34年7 月9 日死亡，上開土地所有權應由其繼承人為
    繼承（詳後述），光復後地政機關於辦理上開土地總登記時
    ，未及察覺黃文鎮已死亡之事實而仍以其名義為登記，固非
    無瑕疵可指，惟上開土地總登記既僅具宣示之效力，不影響
    於系爭276-3 、276-4 地號土地於日據時期為黃文鎮所有、
    黃文鎮死亡後由其繼承人繼承取得所有權之權利歸屬狀態，
    自不得以上開土地總登記之行政上瑕疵，遽予否定黃文鎮於
    日據時期確為上開土地所有權人之事實；從而，被告此部分
    所辯，亦無可採甚明。
  2.被告復辯稱：縱認系爭276-3 、276-4 地號土地於日據時期
    確為黃文鎮所有，惟黃文鎮為日據時期之「戶主」，其所有
    之財產即屬「家產」之性質，為全體家屬所公同共有，並不
    因黃文鎮死亡而當然發生繼承之效果，黃文鎮於34年7 月9
    日死亡後，其「戶主」之地位即於同日由其長孫黃則雅繼承
    ，上開土地之權利，亦應由繼任之「戶主」黃則雅繼受，而
    非由辰○○等6 人繼承等情，並提出日據時期黃則雅戶籍謄
    本影本1 紙為憑。惟按，日本舊民法繼承編採所謂「家督繼
    承（戶主繼承）」制度，前戶主之一切權利義務，除一身專
    屬者外，均由「家督繼承人（現戶主）」承繼之，故前戶主
    財產上之權利義務，均由現戶主一人承繼；臺灣於日據時期
    ，受日本前揭舊民法規定之影響，家亦有戶主，戶主之地位
    ，亦由戶主繼承人所承繼，但關於前戶主之財產，並非由戶
    主繼承人一人承繼，原則上前戶主有男子孫數人時，仍依習
    慣由數人共同繼承，故「戶主繼承」制度於臺灣，純為戶主
    身分上地位之承繼，不包含財產繼承，即前戶主因有繼承開
    始之原因，其地位分為兩部分，一為身分上之地位，一為財
    產上之地位，前者依前揭日本舊民法之規定為條理，由一人
    承繼之，後者則依習慣，由在家之男性直系血親卑親屬共同
    繼承之（參閱臺灣民事習慣調查報告，法務部編印，93年5
    月版，第436 至第437 頁）；依上開說明，本件黃文鎮於日
    據時期為「戶主」，其於34年7 月9 日死亡後，其「戶主」
    之身分上地位固應由繼任為新「戶主」之長孫黃則雅一人承
    繼，惟關於黃文鎮生前所有之財產，包含系爭276-3 、276-
    4 地號土地，則仍應依當時之臺灣習慣，由未分家之男性直
    系血親卑親屬共同繼承，而非由黃則雅一人承繼之。從而，
    被告辯稱：黃文鎮死亡後，系爭276-3 、276-4 地號土地並
    不當然成為繼承之標的，而應由繼任「戶主」之黃則雅單獨
    繼承云云，顯有誤會，委無可採甚明。
  3.綜上所述，系爭276-3 、276-4 地號土地，係由黃文鎮於日
    據時期因買賣而取得所有權，嗣黃文鎮於光復前之34年7 月
    9 日死亡，上開土地應由當時尚未分家之男性直系血親卑親
    屬共同繼承；而黃文鎮死亡當時，除已歿長子黃萬鐵之男系
    子孫尚未分家外，其餘次子黃萬國、三子黃財均已分家而無
    繼承權，此為被告所不爭執；是系爭276-3 、276-4 地號土
    地，其所有權自應由黃萬鐵之男系子孫即辰○○等6 人共同
    繼承（見原告所提出之黃文鎮繼承系統表），辰○○等6 人
    嗣於69年6 月21日就上開土地辦理繼承登記，自無不合。又
    辰○○等6 人於69年12月10日以買賣為原因，將系爭276-3
    、276-4 地號土地所有權移轉登記予被告癸○○等3 人，該
    移轉登記並無買賣之事實，而係承辦代書誤依不實之資料所
    辦理之移轉登記，經辰○○等6 人對被告癸○○等3 人提起
    前案請求塗銷所有權移轉登記訴訟，獲勝訴判決確定等節，
    均詳前述，且為被告所不爭執，是辰○○等6 人並未因上開
    69年12月10日之所有權移轉登記而喪失上開土地之所有權，
    即渠等仍為系爭276-3 、276-4 地號土地之所有權人；嗣系
    爭276-3 地號土地於80年11月20日另行分割出系爭276-20、
    276-21等2 筆地號土地，該2 筆土地自與其所由分割之系爭
    276-3 地號土地同歸屬於辰○○等6 人所有；從而，系爭27
    6-3 、276-4 、276-20、276-21地號之土地，既均為辰○○
    等6 人所有，而本件原告為辰○○等6 人之本人及全體繼承
    人，則原告自為系爭276-3 、276-4 、276-20、276-21地號
    土地之所有權人；被告辯稱原告並非上開土地之所有權人云
    云，顯無足採。
  (二)被告癸○○等3 人占有使用系爭276-3 、276-4 、276-20地
    號土地，是否為有權占有？
  1.被告辯稱：系爭276-3 、276-4 地號之土地，為兩造之先祖
    所遺留，由黃家宗族分管使用，被告癸○○等3 人之祖父黃
    烏傑早於68年間，即取得上開土地之分管權利，並持續於上
    開土地上耕作達數十年之久，相關稅賦亦由黃烏傑繳納，辰
    ○○等6 人均知悉黃烏傑於上開土地耕作之事實，數十年來
    均未表示異議，顯見系爭276-3 、276-4 地號土地係因默示
    之分管協議，而由黃烏傑取得分管使用之權利等情，並提出
    臺北縣稅捐稽徵處田賦實物繳納通知單、臺灣高等法院71年
    度上字第4175號民事判決及該案件72年3 月31日準備程序筆
    錄、委辦土地繼承移轉案件契約書、臺北郵局69年1 月18日
    第21760 號存證信函等各1 件為證（均影本）；惟查，觀諸
    被告所提出上開文件之內容，均無從據以認定黃烏傑已就系
    爭276-3 、276-4 地號土地取得分管權利之事實，且原告既
    已否認辰○○等6 人有同意黃烏傑分管使用上開土地之事實
    ，縱辰○○等6 人對於黃烏傑占有使用上開土地未提出異議
    ，然單純之沈默，與默許同意之意思表示不同，對無權占有
    人之使用未加異議，僅單純沈默而未為制止者，不生任何法
    律效果，亦非默許同意繼續使用（最高法83年度臺上字第23
    7 號、91年度臺上字第2182號判決意旨參照），被告徒以辰
    ○○等6 人數十年間對於黃烏傑使用上開土地均無異議，足
    認辰○○等6 人已同意黃烏傑分管使用上開土地等詞置辯，
    其所辯自無足採；況且，被告癸○○等3 人前以上開相同之
    事證，於前案請求塗銷所有權移轉登記訴訟中亦主張對於系
    爭276-3 、276-4 地號土地有分管契約存在，經歷審法院審
    理後，均認無從憑以證明有被告癸○○等3 人所主張之分管
    契約存在，而判決被告癸○○等3 人敗訴確定，此有前揭歷
    審法院判決書可稽，被告癸○○等3 人於本件仍執上詞置辯
    ，顯無可採甚明。又被告另辯稱：被告辰○○等6 人及其子
    孫所居住之建物，部分亦座落於黃烏傑及其子孫所有之土地
    上，顯見黃家土地確早有分管之事實等情，並提出土地登記
    謄本2 紙為憑；惟辰○○等6 人及其子孫所有之建物，縱確
    座落黃烏傑及其子孫所有之土地上，然此亦僅屬建物與其基
    地分屬不同人所有，建物占有基地有無合法權源，及基地所
    有人是否行使其權利之問題，非可逕推論辰○○等6 人與黃
    烏傑間確有土地分管協議之存在。再被告復提出黃文鎮男系
    子孫於67年12月24日所簽具之協議書影本1 紙，並聲請訊問
    證人即原告辰○○之子己○○、證人即黃氏宗族後代宇○○
    、甲○○等人，欲證明系爭276-3 、276-4 地號土地確有分
    管協議之事實；惟查，觀諸被告所提出之前開67年12月24日
    協議書，其內容僅為黃文鎮之男系子孫共同對於黃文鎮所遺
    留之不動產權利應如何分配而為協議，與被告全然無涉，顯
    不足據以證明上開土地已由黃烏傑取得分管權利之事實；而
    證人己○○於本院準備程序中，到庭證稱略以：上開土地是
    伊父親的事情，伊並不清楚土地的糾紛，當時是被告癸○○
    要在上開土地上蓋房子，伊有去施工，伊不知道被告癸○○
    為何要蓋屋，伊父親也不知道蓋屋的事情等語（見本院93年
    8 月6 日準備程序筆錄第2 至第3 頁），證人宇○○亦於同
    期日到庭結證略稱：上開土地之前是由被告癸○○等3 人耕
    作，伊認為應該就是祖先留下來分給大家耕作，之前應該是
    分到哪裡，就在哪裡使用，但被告何以使用系爭土地，伊並
    不清楚，被告癸○○的建物是找證人己○○施作，伊不知道
    原告辰○○有沒有參與等語（見本院同上準備程序筆錄第4
    至第5 頁）；由上開證人己○○、宇○○等人之證述內容，
    顯無從證明辰○○等6 人與黃烏傑間就上開土地有分管協議
    之存在；至證人甲○○固到庭結證略稱：上開土地先前就是
    經大家分管，由被告癸○○等3 人之父祖耕作使用，69年的
    時候才開始相互移轉交換，被告癸○○等3 人也是因為有分
    管，才會在土地上蓋房子，蓋房子當時原告辰○○也有參與
    施作等情（見本院同上準備程序筆錄第6 至第7 頁）；惟證
    人甲○○證稱系爭276-3 、276-4 地號土地確經分管由被告
    癸○○等3 人之父祖耕作使用，並與他人相互移轉交換等節
    ，顯與法院於前案請求塗銷所有權移轉登記訴訟確定判決中
    所認定之事實不符，且觀諸前案確定判決之內容，證人甲○○即為於69年間提供資料供承辦代書辦理前述69年12月10日
    以買賣為原因之土地所有權移轉登記之人，其於本件自屬利
    害關係人，難保其所為之證述內容無偏頗之虞，是證人甲○○上開證述內容，尚難遽信，自無從憑為有利於被告之認定
    。綜上所述，被告辯稱：系爭276-3 、276-4 地號土地係由
    黃烏傑依分管協議取得分管之權利，被告癸○○等3 人係依
    分管協議而占有使用上開土地，屬有權占有云云，自無從憑
    採。
  2.被告復辯稱：被告癸○○等3 人於系爭276-3 、276-4 地號
    土地上興建建物時，上開土地係登記為被告癸○○等3 人所
    有，即該建物與土地同屬一人所有，期間長達近20年，嗣辰
    ○○等6 人經由前案請求塗銷所有權移轉登記訴訟之勝訴確
    定判決，辦理塗銷原所有權移轉登記後，始回復登記而取得
    上開土地之所有權，此亦屬「所有權移轉」之情形，應有民
    法第425 條之1 第1 項前段擬制租賃關係規定之適用等情。
    按土地及其土地上之房屋同屬一人所有，而僅將土地或僅將
    房屋所有權讓與他人，或將土地及房屋同時或先後讓與相異
    之人時，土地受讓人或房屋受讓人與讓與人間或房屋受讓人
    與土地受讓人間，推定在房屋得使用期限內，有租賃關係，
    民法第425 條之1 第1 項前段固有明文；惟查，辰○○等6
    人於69年12月10日以買賣為原因將系爭276-3 、276-4 地號
    土地所有權移轉登記予被告癸○○等3 人，係承辦代書誤依
    不實之資料辦理移轉登記所致，辰○○等6 人並不因而喪失
    上開土地之所有權，被告癸○○等3 人亦不因受移轉登記而
    取得上開土地之所有權，此均詳前述，被告癸○○等3 人於
    辰○○等6 人所有之上開土地上興建建物，已難認符合「土
    地及其土地上之房屋同屬一人所有」之要件；再者，辰○○
    等6 人依所有權之法律關係，對被告癸○○等3 人提起前案
    請求塗銷所有權移轉登記訴訟，獲勝訴判決確定，並憑以辦
    理塗銷系爭276-3 、276-4 地號土地之原所有權移轉登記，
    回復登記為辰○○等6 人所有，該塗銷登記之效果，僅在將
    妨害上開土地所有權之不當移轉登記予以除去，回復辰○○
    等6 人對於上開土地所有權之圓滿狀態，辰○○等6 人自始
    即為上開土地之所有權人，非謂渠等係因塗銷原移轉登記後
    ，始「取得」上開土地之所有權，其情形與民法第425 條之
    1 第1 項前段所規定之「所有權移轉」，兩者迥不相同，甚
    為顯然；被告任意攀附，辯稱本件應有前揭民法條文規定之
    適用云云，自屬顯無可採。
  3.被告另辯稱：被告癸○○等3 人所有座落系爭276-3 、276-
    4 、276-20地號土地上之建物，均為合法登記之建物，且辰
    ○○等6 人與被告癸○○等3 人均屬近親，原告辰○○及其
    子己○○更曾參與該等建物之興建，今原告竟請求被告癸○○等3 人拆屋還地，對於被告癸○○等3 人實顯失公平，對
    於原告而言亦屬違反誠信原則，更嚴重違背社會整體之經濟
    利益等情；惟查，上開土地既為原告所有，原告本於其所有
    權，對於無權占有上開土地之被告癸○○等3 人請求拆屋還
    地，原屬其權利之正當行使，不因拆除之建物為合法登記之
    建物、或原告與被告癸○○等3 人間有親屬關係，或原告辰
    ○○是否曾參與該建物之興建而有異；被告空言辯稱原告之
    請求違反誠信原則，對被告顯失公平，亦違背社會整體經濟
    利益，不應准許云云，自難憑採。
五、按所有人對於無權占有或侵奪其所有物者，得請求返還之；
    對於妨害其所有權者，得請求除去之，民法第767 條前段、
    中段分別定有明文。本件系爭276-3 、276-4 、276-20、27
    6-21地號土地，均為原告所有，被告癸○○等3 人無正當之
    權源，而於上開土地上建有建物、圍牆、車庫等地上物，並
    占有使用上開土地（渠等各自或共同占有之土地範圍如前述
    ），自屬無權占有，且構成對於原告上開土地所有權之妨害
    ；又被告癸○○等3 人前述於69年12月10日以買賣為原因，
    自辰○○等6 人受系爭276-20、276-21地號土地之所有權移
    轉登記，及被告酉○○、戌○○○等2 人前述於92年5 月2
    日以夫妻贈與為原因，分別自被告癸○○、子○○等2 人受
    系爭276-20、276-21地號土地應有部分之移轉登記，均屬對
    於原告所有系爭276-20、276-21地號土地所有權之妨害；從
    而，原告依民法第767 條前段、中段之所有物返還請求權、
    所有物妨害除去請求權之規定，請求被告癸○○等3 人將其
    所有之建物及共有之圍牆、車庫等地上物拆除，並將無權占
    有之土地範圍返還予原告，及請求被告酉○○、戌○○○等
    2 人塗銷上開以夫妻贈與為原因所為之應有部分所有權移轉
    登記，回復以被告癸○○等3 人為系爭276-20、276-21地號
    土地之登記名義人，另請求被告癸○○等3 人遞行塗銷系爭
    276-20、276-21地號土地於前述69年12月10日以買賣為原因
    所為之所有權移轉登記，回復登記為辰○○等6 人所有，自
    屬有據，應予准許。至被告另辯稱：系爭276-20地號土地現
    仍登記於被告丙○○、酉○○、戌○○○等人之名下，非原
    告所有，且被告癸○○、子○○現已非系爭276-3 、273-4
    地號土地之登記所有人，原告自不得對被告為本於所有權之
    主張云云，顯係對於所有物妨害除去請求權之效力及其行使
    之對象有所誤會所致，其所辯自無可採，附予敘明。
六、原告請求被告酉○○、戌○○○塗銷系爭276-20、276-21地
    號土地前述於92年5 月2 日以夫妻贈與為原因所為之應有部
    分所有權移轉登記部分，固另合併主張以侵權行為之法律關
    係為請求，惟依原告之真意，係以單一聲明主張多數訴訟標
    的，其意在請求本院擇一為其勝訴之判決，為訴之選擇合併
    （實務上所謂重疊訴之合併），依有關實務上重疊訴之合併
    之處理方式，本院既已認原告依據所有物妨害除去請求權之
    規定所為之請求為有理由，自毋庸再就其併為主張之侵權行
    為法律關係予以論述，併予敘明。
七、本件事證已臻明確，兩造其餘主張陳述及攻擊防禦方法，經
    審酌與判決結果不生影響，爰不一一論述，亦併予敘明。
八、本判決主文第1 項至第4 項原告勝訴部分，兩造分別陳明願
    供擔保請准宣告假執行或免為假執行，核無不合，爰分別酌
    定相當之擔保金額，予以准許（關於擔保金額之計算，均係
    按土地公告現值計算之價額為基準）。
九、據上論結，本件原告之訴為有理由，依民事訴訟法第78條、
    第85條第1 項前段、第390 條第2 項、第392 條第2 項，判
    決如主文。
中    華    民    國    95    年    4     月    7    日
                  民事第二庭  審判長法  官  梁宏哲
                                    法  官  潘長生
                                    法  官  劉景宜
以上正本係照原本作成
如對本判決上訴，須於判決送達後20日內向本院提出上訴狀
中    華    民    國    95    年    4     月  18     日
                              書記官  陳淑芳

司法院資訊處製作；財團法人民間司法改革基金會備份。
